【裁判字號】    97,交聲,324
【裁判日期】    970627
【裁判案由】    違反道路交通管理處罰條例聲明異議
【裁判全文】
臺灣士林地方法院交通事件裁定         97年度交聲字第324號
原處分機關  交通部公路總局臺北區監理所
異  議  人
即受處分人  甲○○
上列異議人即受處分人因違反道路交通管理處罰條例案件，對於
交通部公路總局臺北區監理所民國97年3 月6 日所為處分（原處
分案號：北監自裁字裁40-Z00000000號）聲明異議，本院裁定如
下：
    主  文
原處分撤銷。
甲○○不罰。
    理  由
一、原處分意旨略以：異議人即受處分人甲○○（下均稱異議人
    ），於民國96年10月21日14時45分許，駕駛車牌號碼5307-G
    V 號自用小客車，行經國道一號高速公路南下51公里處，為
    內政部警政署國道公路警察局第一警察隊員警逕行舉發其有
    「未依規定行駛路肩（非開放時段）」之違規，爰依道路交
    通管理處罰條例第33條第1 項第9 款、第63條第1 項之規定
    ，裁處異議人罰鍰新臺幣（下同）4 千元，並記違規點數1
    點等語。
二、聲明異議意旨略以：國道一號公路南下49.5公里處雖有標示
    牌，惟該路段所設置「路肩開放限小型車」之標示牌下方，
    尚設有開放時段牌。該標示牌設立尚非明確，易令駕駛人誤
    導而行駛路肩，為此聲明異議，請求撤銷原處分等語。
三、按犯罪事實應依證據認定之，無證據不得推定其犯罪事實；
    又不能證明被告犯罪或其行為不罰者，應諭知無罪之判決，
    刑事訴訟法第154 條第2 項、第301 條第1 項，分別定有明
    文。又認定不利於被告之事實，須依積極證據，苟積極證據
    不足為不利於被告事實之認定時，即應為有利於被告之認定
    ，更不必有何有利之證據；且事實之認定，應憑證據，如未
    能發現相當證據，或證據不足以證明，自不能以推測或擬制
    之方法，以為裁判基礎；而認定犯罪事實所憑證據，雖不以
    直接證據為限，間接證據亦包括在內；然而無論直接或間接
    證據，其為訴訟上之證明，須於通常一般之人均不致有所懷
    疑，而得確信其為真實之程度者，始得據為有罪之認定，若
    其關於被告是否犯罪之證明未能達此程度，而有合理性懷疑
    之存在，致使無從形成有罪之確信，根據「罪證有疑，利於
    被告」之證據法則，即不得遽為不利被告之認定，亦分別有
    最高法院30年上字第816 號、40年臺上字第86號、76年臺上
    字第4986號等判例可資參照。而依道路交通管理處罰條例第
    89條規定，法院受理有關交通事件，準用刑事訴訟法之規定
    ，前開規定及判例意旨自得適用於本件聲明異議案件。又依
    行政罰法第7 條第1 項之規定，違反行政法上義務之行為非
    出於故意或過失者，不予處罰。依此及前開準用刑事訴訟法
    之規定，苟異議人主張其並無故意或過失，則裁決機關對於
    異議人之違規行為係出於故意或過失即應負舉證責任。
四、經查：本件異議人駕駛車號5307-GV 號自用小客車，於前開
    時、地，經警舉發有於未開放行駛路肩時段使用路肩之違規
    事實，雖有舉發違反道路交通管理事件通知單1 紙附卷可稽
    ，異議人對於其確有於非開放時間行駛高速公路路肩之行為
    ，固未加爭執，惟以其係因告示牌設置不當而受其誤導等情
    詞置辯。惟查：
  (一)經本院依職權調閱之內政部警政署96年7 月12日警署交字第
    0960097910號函文（附於臺灣高等法院96年交抗字第550 號
    卷內）中曾提及：與本件舉發相同之國道一號高速公路南下
    49.5公里處之該路段，於96年上半年度發生各類交通事故計
    26件，轄區警察隊舉發違規行駛路肩案件共4,576 件等情以
    觀，異議人所辯稱因該標示不清之因素，造成駕駛人常誤闖
    該區路肩而遭舉發之情，非屬無據。
  (二)再依上開函文所示，內政部警政署為改善原「路肩通行限小
    型車；00-00 00-00」之標示內容文義不清，為明確標示高
    速公路開放路肩之內涵，避免執法爭議或衍生事故，亦發函
    建議交通部臺灣區○道○○○路局，就高速公路開放路肩之
    告示牌面統一採取橫式書寫，告示文字置於同一牌面，內容
    修正為「7-9時，16-19時路肩開放（限小型車）」，足見原
    標示內容確有不明確之處，有誤導異議人行駛路肩之嫌。
  (三)又於上開地點所設置之告示牌自95年6 月30日至96年10月20
    日前，僅曾於96年5 月28日將該告示牌柱桿加高，告示牌內
    容並未更動等情，有交通部臺灣區○道○○○路局北區工程
    處97年6 月13日北工中字第0976005770號函文1 件在卷可查
    。顯見上開地點所設置之告示牌內容至96年10月20日前未曾
    變動。
  (四)是異議人就前開違規行駛路肩之行為，是否具有故意或過失
    既有疑義。參酌刑事訴訟法之「罪疑唯輕」原則及行政罰法
    第7 條第1 項之規定，自應為異議人有利之認定。
五、從而，本件異議人對於未開放行駛路肩時段使用路肩之違規
    事實，既無從認定異議人主觀上有故意或過失，原處分未予
    詳查，遽為裁罰，尚有未洽。本件異議為有理由，原處分應
    予撤銷，另諭知異議人不罰。
據上論斷，依道路交通案件處理辦法第20條前段，裁定如主文。
中    華    民    國    97    年    6     月    27    日
                  交通法庭法  官  莊明達
以上正本證明與原本無異。
如不服本裁定，應於裁定送達後5日內，向本院提出抗告狀。
                          書記官  陳慧中
中    華    民    國    97    年    6     月    27    日


司法院資訊處製作；財團法人民間司法改革基金會備份。
